【裁判字號】    95,訴,86
【裁判日期】    950328
【裁判案由】    違反稅捐稽徵法
【裁判全文】
臺灣臺北地方法院刑事判決                95年度訴字第86號
    公  訴  人  臺灣台北地方法院檢察署檢察官
    被      告  乙○○
                丙○○
                        國民
    共      同  林于椿  律師
    選任辯護人  張立業  律師
    被      告  甲○○
                        國民
上列被告因違反稅捐稽證法等案件，經檢察官提起公訴（94年度
偵字第22874號），因被告於準備程序中就被訴事實為有罪之陳
述，經合議庭裁定改行簡式審判程序，判決如下：
    主  文
乙○○行使從事業務之人，明知為不實之事項，而登載於其業務
上作成之文書，足以生損害於公眾及他人，處有期徒刑參月，如
易科罰金，以參佰元折算壹日；又公司負責人，為納稅義務人，
以不正當方法逃漏稅捐，處有期徒刑伍月，如易科罰金，以參佰
元折算壹日；應執行有期徒刑柒月，如易科罰金，以參佰元折算
壹日。
丙○○、甲○○共同幫助納稅義務人，以不正當方法逃漏稅捐，
各處有期徒刑參月，如易科罰金，均以參佰元折算壹日。
    事  實
一、乙○○於87年至88年間係址設臺北市○○區○○路30號11樓
    之5大端行股份有限公司（下稱大端行公司）負責人，並以
    製作其員工各類所得扣繳暨免扣繳憑單為其附隨業務，為從
    事業務之人。於民國88年元月間，明知如附表所示之甲○○
    等19人於87年間均未在大端行公司代售呼叫器，更未給付渠
    等呼叫器服務手續費，依法不得申報渠之薪資，仍基於業務
    上登載不實文書及使大端行公司逃漏稅捐之犯意，由丙○○
    、甲○○等共同基於幫助大端行公司逃漏稅捐之犯意聯絡，
    由丙○○委託甲○○邀集如附表編號1至9所示之丁南容等人
    （含甲○○本人），以渠等所填寫薪資所得之百分之5之代
    價，填具領到大端行公司呼叫器服務手續費如附表1至9所示
    金額之領據，並提供身分證資料予丙○○轉交乙○○，及由
    乙○○以不詳方式取得如附表編號10至19所示之何漢武、詹
    前諒等人之上開領據、身分證資料，利用不知情之公司會計
    製作大端行公司於87年度各類所得扣繳暨免扣繳憑單，接續
    虛載如附表所示甲○○等19人，自87年1月起至同年12月止
    在該公司領取如附表所示之薪資，並轉交不知情之會計師，
    將該薪資列為勞務成本，據以作成營利事業所得稅結算申報
    書，向財政部臺北市國稅局申報大端行公司87年度營利事業
    所得稅，而逃漏營利事業所得稅合計新臺幣（下同）151萬
    1,500元，足生損害於如附表1至19所示之甲○○等19人及稅
    捐稽徵機關對稅捐核課之正確性。
二、案經臺灣台北地方法院檢察署檢察官自動簽分偵查，暨詹前
    諒向臺灣台北地方法院檢察署檢察官提出告訴合併偵查起訴
    。
    理  由
一、上開犯罪事實，業據被告乙○○、丙○○及李進興等三人於
    本院準備程序及審理時均坦承不諱，核與證人詹前諒於偵查
    中之證述情節，及證人楊季和、羅錦東、許通意、何漢武、
    陳文祥、洪堯峰、郭幸瑛、杜義峰、戴宗勇、蔡永鄉等人於
    警詢中之證述情節，均相符合；復有甲○○、詹前諒、丁南
    容、杜義勇、張美英、楊季和、孔祥麟、蔡三能、梁文士、
    杜義峰、李金明、羅錦東、蔡永鄉、戴宗勇等人領取大端行
    公司呼叫器服務費領據影本、財政部臺北市國稅局87年度綜
    合所得稅BAN給付清單、大端行公司員工87年度各類所得扣
    繳暨免扣繳憑單、營利事業所得稅結算申報書在卷可稽；再
    查大端行股份有限公司87年度營利事業所得稅，若虛報員工
    詹前諒等19人薪資合計6,145,600元屬實，則該公司逃漏營
    利事業所得稅為151萬1,500元，業經臺灣台北地方法院檢察
    署向財政部臺灣省臺北市國稅局函詢屬實，有該局94年12月
    23日財北國稅審三字第0940 212814號函附卷可考；足證被
    告乙○○、丙○○及李進興等三人之任意性自白與事實相符
    ，堪予採信，本案事證明確，被告乙○○、丙○○及李進興
    等三人犯行均洵堪認定，應依法論科。
二、被告乙○○部分：
（一）按營利事業填製扣繳憑單暨免扣繳憑單，係附隨公司業務
      而製作，屬業務上所掌之文書，且為公司負責人繼續反覆
      執行之事務，公司負責人自為從事此項業務之人。至於員
      工薪資扣繳暨免扣繳憑單，係證明全年度支付員工薪資及
      代為扣繳綜合所得稅之情形，而為徵繳雙方課徵與申報綜
      合所得稅之依據，但既非為造具記帳憑證所根據之憑證，
      尚難認係屬商業會計法所規定之原始憑證，僅屬從事業務
      之人於業務上製作之文書（最高法院92年臺上字第1624號
      判決參照）。又按結算申報書上雖有不實記載，惟因該項
      書表係申報稅捐所必須附帶填寫者，公司、行號向稅捐稽
      徵機關申報營業稅，係履行其公法上納稅之義務，並非業
      務行為，尚難認被告利用不知情之會計師作成營利事業所
      得稅結算申報書並持以申報，係明知不實之事項而登載於
      業務上作成之文書並加以行使，並不構成刑法第216條、
      第215條行使業務登載不實文書罪，最高法院84年度台上
      字第5999號判決、72年度台上字第5453號判決已經指明。
      次按稅捐稽徵法雖於89年5月17日經總統修正公布，然有
      關該法第41條納稅義務人以詐術或其他不正當方法逃漏稅
      捐應受刑事處罰之規定，其法定刑均未修正，另同法第47
      條轉嫁之規定，復同未修正，故此部分行為，並無法律變
      更之問題，併予敘明。
（二）被告乙○○於87年至88年間係大端行負責人，且實際參與
      該公司之業務經營，並經手營利事業所得稅之申報事宜，
      於其執行職務之範圍內為公司法第8條所規定之公司負責
      人，並以填報大端行公司各類所得扣繳暨免扣繳憑單為其
      業務，自屬從事業務之人；其虛列如附表編號1－19之薪
      資所得，據以製作扣繳憑單並向稅捐機關申報稅捐，而使
      大端行得以逃漏依法應繳納之營利事業所得稅，核係犯刑
      法第216條、第215條行使業務登載不實文書罪、稅捐稽徵
      法第47條第1款、第41條之公司負責人為納稅義務人以不
      正當方法逃漏稅捐罪。被告乙○○利用不知情之會計人員
      製作不實之扣繳暨免扣繳憑單，並提出於稅捐機關申報稅
      捐，為間接正犯。又被告指示不知情之會計製作如附表編
      號1－19之各類所得扣繳暨免扣繳憑單，係本於單一犯意
      接續為之，然後於申報時持以行使，應僅論以一罪。而業
      務上登載不實文書之低度行為為行使業務上登載不實文書
      之高度行為所吸收，不另論罪。
（三）又按所得稅法第7條第3項規定「本法稱納稅義務人，係指
      依本法規定，應申報或繳納所得稅之人」。公司為法人，
      公司負責人為自然人，二者在法律上並非同一人格主體，
      公司負責人為公司之代表，其為公司所為行為，應由公司
      負責，故公司負責人為公司以詐術或其他不正當方法逃漏
      稅捐，因納稅義務人為公司，故觸犯稅捐稽徵法第41條之
      罪之犯罪或受罰主體為公司，而非公司負責人，僅因公司
      於事實上無從擔負自由刑之責任，基於刑事政策上之考慮
      ，同法第47條第1款將納稅義務人之公司應處之徒刑轉嫁
      於公司負責人，並非因公司負責人本身之犯罪而負行為責
      任，又刑法第55條所規定之牽連犯，必須同一犯罪主體之
      二個以上犯罪行為間，具有目的與方法或原因與結果之關
      係，始得從一重處斷，是本件被告乙○○為納稅義務人大
      端行公司以不正當方法逃漏稅捐，被告乙○○本身並非稅
      捐稽徵法第41條之犯罪或受罰主體，僅係依同法第47條第
      1 款之規定而代替公司受徒刑之處罰，自與被告本身為犯
      罪主體所犯之刑法第216條、第215條之行使業務登載不實
      文書罪部分，並無方法或結果之牽連關係，故應予分論併
      罰。
（四）末按「稽徵機關進行調查或復查時，納稅義務人應提示有
      關各種證明所得額之帳簿、文據；其未提示者，稽徵機關
      得依查得之資料或同業利潤標準，核定其所得額。」、「
      本法第24條所稱之營利事業所得額，其計算公式舉例如左
      ：一、買賣業... （四）銷貨毛利－（銷售費用＋管理費
      用）＝營業淨利。」，所得稅法第83條第1項、所得稅法
      施行細則第31 條第1項第4款定有明文。經查台北市國稅
      局就大端行公司87 年度營利事業所得稅加以查核，以其
      申報呼叫器仲介服務佣金收入之營業成本與其所附證明單
      據不符，且大端行公司拒不詳列系爭勞務成本，致該部分
      營業成本無法勾稽查核，遂依所得稅法第83條第1項，按
      該行業別同業利潤標準毛利率78%認定該部分營業成本，
      據以核定其87年度所得稅額，大端行公司申請複查復經駁
      回，遂於93年11月3日繳清該核定稅額，有被告提出之財
      政部台北市國稅局復查決定書、87年度營利事業所得稅複
      查決定應補稅額更正註銷單、87年度營利事業所得稅核定
      稅額繳款書、財政部台北市國稅局支票分期繳款收據在卷
      可查。依據前開所得稅法施行細則第31條第1項第4款規定
      ，因毛利率為銷貨收入減去銷售費用及管理費用前之獲利
      比率，故台北市國稅局以同業利潤標準毛利率計算大端行
      公司營業成本時，業經排除該公司虛列人頭浮報銷售費用
      之因素，大端行公司依該核定稅額繳清稅款後，已無逃漏
      87年度營利事業所得稅之問題。
（五）爰審酌被告乙○○虛報薪資逃漏稅捐，造成如附表所示之
      被害人損害，並影響稅捐機關核課稅款之正確性，惟念其
      犯後坦承犯行，態度尚稱良好，且已補繳稅款113萬1,001
      元等一切情狀，量處如主文所示之刑，並定其應執行刑。
      又被告行為後，刑法第41條及刑法施行法第3條之1，業經
      立法院於90年1月4日修正，並經總統於90年1月10日公布
      ，於90 年1月12日生效，修正內容將得易科罰金之適用範
      圍擴大為「犯最重本刑為5年以下有期徒刑以下之刑之罪
      ，而受6月以下有期徒刑或拘役之宣告，因身體、教育、
      職業、家庭之關係或其他正當事由，執行顯有困難者，得
      以1元以上3元以下折算一日，易科罰金。但確因不執行所
      宣告之刑，難收矯正之效或難以維持法秩序者，不在此限
      。」、「併合處罰之數罪，均有前項情形，其應執行之刑
      逾6月者，亦同。」並於同年月10日公布施行，於同年月
      12日生效，比較新舊法之規定，以變更後之新法對被告有
      利，依刑法第2條第1項前段之規定，自應適用裁判時之新
      法即修正後刑法第41條規定，並均諭知易科罰金之折算標
      準。
三、被告丙○○與李進興部分：
    按稅捐稽徵法雖於89年5月17日經總統修正公布，然有關該
    法第43條幫助逃漏稅捐罪應受刑事處罰之規定，其法定刑均
    未修正，故此部分行為，並無法律變更之問題，核先敘明；
    核被告丙○○與李進興所為，係犯刑法第30條、第216條、
    第215條之幫助行使業務登載不實文書罪、稅捐稽徵法第43
    條第1項之幫助以逃漏稅捐罪。被告丙○○與李進興間，就
    上開犯行，有犯意聯絡及行為分擔，應論以共同正犯。被告
    丙○○與李進興二人所犯上開刑法第216條、第215條之行使
    業務登載不實文書罪係幫助犯，另所犯稅捐稽徵法第43條第
    1項之幫助以逃漏稅捐罪，則係正犯，併予指明。被告所犯
    幫助行使業務登載不實與幫助逃漏稅捐二罪間，有手段、目
    的之牽連關係，應依刑法第55條規定，從一重之幫助逃漏稅
    捐罪處斷。爰審酌被告二人幫助大端行公司虛報薪資逃漏稅
    捐，造成如附表所示之被害人損害，並影響稅捐機關核課稅
    款之正確性，惟因思慮不周、誤蹈法網，犯後均坦認犯行、
    態度良好等一切情狀，各量處如主文所示之刑；又被告丙○○與李進興行為後，刑法第41條如上所述業經修正公布生效
    ，依刑法第2第1項前段之規定自應適用裁判時法即修正後刑
    法第41條之規定，均諭知易科罰金之折算標準。
四、沒收：被告乙○○所製作之業務上登載不實文書即大端行公
    司87年度各類所得稅扣繳暨免扣繳憑單，係因犯罪所得之物
    ，然其既因執行大端行公司業務所製作，作成後即屬大端行
    公司所有，非被告所有之物，爰不予宣告沒收。
據上論斷，應依刑事訴訟法第273條之1、第299條第1項前段、稅
捐稽徵法第47條第1款、第41條、第43條第1項，刑法第11條前段
、第2條第1項前段、第28條、第56條、第30條、第216條、第215
條、第55條、修正後刑法第41條第1項前段、第2項、刑法第51
條第5款，罰金罰鍰提高標準條例第1條前段、第2條，判決如主
文。
本案經檢察官黃于真到庭執行職務
中    華    民    國    95    年    3     月    28    日
                  刑事第七庭  法  官    梁耀鑌
上正本證明與原本無異。
如不服本判決，應於判決送達後10日內向本院提出上訴狀 (應抄
附繕本)。
                              書記官    張漪蕙
中    華    民    國    95    年    3     月    28    日
附表
┌──┬───┬───────────────────┐
│編號│姓  名│大端行公司列報87年度薪資金額（新台幣）│
├──┼───┼───────────────────┤
│  1 │甲○○│                               24萬元 │
├──┼───┼───────────────────┤
│  2 │丁南容│                               18萬元 │
├──┼───┼───────────────────┤
│  3 │孔祥麟│                               25萬元 │
├──┼───┼───────────────────┤
│  4 │楊季和│                               37萬元 │
├──┼───┼───────────────────┤
│  5 │梁文士│                               80萬元 │
├──┼───┼───────────────────┤
│  6 │蔡三能│                               40萬元 │
├──┼───┼───────────────────┤
│  7 │李金明│                               18萬元 │
├──┼───┼───────────────────┤
│  8 │張美英│                               50萬元 │
├──┼───┼───────────────────┤
│  9 │杜義勇│                               40萬元 │
├──┼───┼───────────────────┤
│ 10 │何漢武│                               18萬元 │
├──┼───┼───────────────────┤
│ 11 │詹前諒│                               80萬元 │
├──┼───┼───────────────────┤
│ 12 │杜義峰│                               18萬元 │
├──┼───┼───────────────────┤
│ 13 │洪堯峰│                           2萬8,800元 │
├──┼───┼───────────────────┤
│ 14 │陳文祥│                           2萬8,800元 │
├──┼───┼───────────────────┤
│ 15 │許通意│                               80萬元 │
├──┼───┼───────────────────┤
│ 16 │戴宗勇│                               25萬元 │
├──┼───┼───────────────────┤
│ 17 │羅錦東│                               18萬元 │
├──┼───┼───────────────────┤
│ 18 │蔡永鄉│                               18萬元 │
├──┼───┼───────────────────┤
│ 19 │郭幸瑛│                          19萬8,000元 │
└──┴───┴───────────────────┘
附錄本案論罪科刑法條：
刑法第215條
從事業務之人，明知為不實之事項，而登載於其業務上作成之文
書，足以生損害於公眾或他人者，處三年以下有期徒刑、拘役或
五百元以下罰金。
刑法第216條
行使第二百十條至第二百十五條之文書者，依偽造、變造文書或
登載不實事項或使登載不實事項之規定處斷。
稅捐稽徵法第47條：
本法關於納稅義務人、扣繳義務人及代徵人應處徒刑之規定，於
左列之人適用之：
一公司法規定之公司負責人。
二民法或其他法律規定對外代表法人之董事或理事。
三商業登記法規定之商業負責人。
四其他非法人團體之代表人或管理人。
稅捐稽徵法第41條
納稅義務人以詐術或其他不正當方法逃漏稅捐者，處5 年以下有
期徒刑、拘役或科或併科新台幣6萬元以下罰金。
稅捐稽徵法第43條第1項
教唆或幫助犯第41條或第42條之罪者，處3 年以下有期徒刑、拘
役或科新台幣6萬元以下罰金。


司法院資訊處製作；財團法人民間司法改革基金會備份。
